臺灣高等法院刑事裁定
111年度毒抗字第621號
抗  告  人
即  被  告  李定楠



上列抗告人即被告因違反毒品危害防制條例案件，不服臺灣新竹
地方法院中華民國111年6月14日裁定（111年度毒聲字第236號）
，提起抗告，本院裁定如下：
    主  文
抗告駁回。  
    理  由
一、原裁定意旨略以：抗告人即被告甲○○基於施用第二級毒品大
    麻之犯意，於110年10月8日晚間10時許，在停放新北市板橋
    區府中捷運站外之車輛內，以電子煙加熱器加熱大麻菸油吸
    食煙霧方式，施用第二級毒品大麻。嗣於110年10月9日凌晨
    1時30分許，在臺北市林森北路與民權東路口，因形跡可疑
    為警攔查，經徵得同意搜索，當場扣得大麻電子菸油（含加
    熱器）1具、大麻電子菸油2瓶、手機1支，復於翌（9）日凌
    晨2時35分許，採集其尿液檢體送驗，結果呈大麻代謝物陽
    性反應而查獲。上揭犯行，業據抗告人於警詢及偵查中坦承
    不諱，且有臺北市政府警察局偵辦毒品案件尿液檢體委驗單
    、勘察採證同意書、濫用藥物檢驗報告附卷可稽，是認抗告
    人上開自白與事實相符。而抗告人本案犯行距其最近一次犯
    該罪經觀察、勒戒執行完畢釋放後，已逾3年，自應再予觀
    察、勒戒之機會。是認聲請人聲請將抗告人令入勒戒處所觀
    察、勒戒，於法並無不合，應予准許等語。
二、抗告意旨略以：
　㈠不論檢察官聲請或原審法院裁定前，並未給予抗告人對於是
    否觀察、勒戒之處分，於事前表示意見，其後檢察官的聲請
    書也根本未送達抗告人，導致抗告人無從得知已遭聲請，更
    無可能在法院裁定前，能有向法官事前陳述之機會，顯然漠
    視抗告人事前陳述意見權的保障。而原審法院在裁定是否觀
    察、勒戒前，亦未開庭訊問抗告人，或至少以書面通知抗告
    人使有以言詞或書面陳述答辯之機會。抗告人直到收受原審
    裁定之前，均不知有此聲請之程序，明顯對於抗告人聽審權
    之保障不足，有害抗告人受憲法及公民與政治權利國際公約
    所保障之聽審權，其程序自有不符正當法律程序之要求，並
    侵害抗告人之訴訟權保障，已屬違法不當，自有未洽。　
　㈡聲請意旨並無任何對於抗告人之生活狀況、家庭背景、經濟
    狀態、是否對於毒品並無過度依賴性而得自主戒治、是否必
    須逕以侵害抗告人人身自由最劇的令入戒治處所觀察、勒戒
    之方式等，均未見檢察官詳加調查審酌，亦未告知抗告人有
    何不適合為戒癮治療之原因。原審裁定亦未見審查聲請人是
    否及如何行使裁量權，有無遵守侵害最小的必要性原則、違
    反比例原則等情事。
　㈢抗告人已坦承檢察官聲請書所指施用毒品犯行，目前從事音
    樂相關工作，有正當工作及收入，犯後態度良好，更有負擔
    戒癮治療費用之能力及意願。抗告人前案施用毒品案件雖獲
    觀察勒戒處分之寬典又涉犯本案，惟抗告人於91年2月26日
    釋放出所後，積極改善毒品成癮之問題，距離完成觀察勒戒
    之執行已過20年，經此期間抗告人確實已無對毒品之倚賴，
    涉犯此案僅是因長期工作、壓力太大，施用目的僅為放鬆，
    才偶然犯罪，倘進入戒治處所進行觀察、勒戒，將影響其工
    作，對家中經濟造成極大的影響。又抗告人需獨自撫養母親
    及一未成年子女，尚有貸款，且抗告人患有憂鬱症，目前仍
    需定期回診治療，若逕送執行觀察、勒戒，恐造成病情加重
    。本件應優先考量以附命戒癮治療之緩起訴處分為必要，爰
    請鈞院撤銷原裁定，並另由原地方檢察署為緩起訴處分，以
    維抗告人權益等語。
三、「犯第10條之罪者，檢察官應聲請法院裁定，或少年法院（
    地方法院少年法庭）應先裁定，令被告或少年入勒戒處所觀
    察、勒戒，其期間不得逾2月」；「依前項（毒品危害防制
    條例第21條1項）規定治療中經查獲之被告或少年，應由檢
    察官為不起訴之處分或由少年法院（地方法院少年法庭）為
    不付審理之裁定。但以一次為限」；「第20條第1項及第23
    條第2項之程序，於檢察官先依刑事訴訟法第253條之1第1項
    、第253條之2第1項第4款至第6款或第8款規定，為附條件之
    緩起訴處分時，或於少年法院（地方法院少年法庭）認以依
    少年事件處理法程序處理為適當時，不適用之」，毒品危害
    防制條例第20條第1項、第21條第2項、第24條第1項分別定
    有明文。故除有毒品危害防制條例第21條第2項於犯罪未發
    覺前，自動向衛生福利部指定之醫療機構請求治療，於治療
    中經查獲，或檢察官審酌個案情形，依同法第24條第1項為
    附完成戒癮治療之緩起訴處分之情形，可排除適用觀察、勒
    戒之程序外，凡經檢察官聲請，如無違反法定要件之情形，
    法院即應進行實體認定而為裁定，此觀法院就檢察官起訴之
    案件，如無應為程序裁判之情形，自應就實體予以審理，而
    無從審酌檢察官何以不為緩起訴處分之餘地自明。再檢察官
    選擇向法院聲請裁定令被告入勒戒處所接受觀察、勒戒，或
    對行為人為附命完成戒癮治療之緩起訴處分，均屬立法者給
    予檢察官之職權，尚非得認係施用毒品者所享有之權利，或
    有依其意願選擇之餘地，縱被告提出該項聲請，亦僅在促請
    檢察官注意得否予以適用，檢察官並不受被告聲請之拘束。
    又毒品危害防制條例所規定之觀察、勒戒處分，其立法意旨
    在幫助施用毒品者戒除毒癮，該處分之性質非為懲戒行為人
    ，而係為消滅行為人再次施用毒品之危險性，目的在戒除行
    為人施用毒品之身癮及心癮措施；觀察、勒戒係導入一療程
    觀念，針對行為人將來之危險所為預防、矯治措施之保安處
    分，以達教化與治療之目的，從而毒品危害防制條例本身所
    規定之觀察、勒戒及強制戒治等保安處分，既屬用以矯治、
    預防行為人反社會性格，而具社會保安功能之保安處分，當
    無因行為人之個人或家庭因素而免予執行之理。
四、經查：
　㈠抗告人基於施用第二級毒品之犯意，於前揭時地，施用第二
    級毒品大麻1次，嗣於翌日1時30分許，員警因抗告人交通違
    規攔查，經抗告人同意，於其所有之車號000-0000號自小客
    車扣得其所有之大麻電子菸油（含加熱器）1具、大麻電子
    菸油2瓶（總毛重63.8公克）、手機1支等情，業據抗告人警
    詢、偵訊時坦承不諱，且由抗告人之尿液經採集送驗呈現大
    麻代謝物陽性反應，此有臺北市政府警察局刑事警察大隊執
    行搜索本人同意受搜索證明書、搜索扣押筆錄、扣押物品目
    錄表、扣押物品收據、勘察採證同意書、臺北市政府警察局
    偵辦毒品案件尿液檢體委驗單（尿液檢體編號：116205號）
    、台灣尖端先進生技醫藥股份有限公司110年10月29日所出
    具之濫用藥物檢驗報告（尿液檢體編號：116205號）在卷可
    稽，足認抗告人上開任意性自白核與事實相符，是抗告人有
    前揭施用第二級毒品大麻之犯行，堪以認定。
　㈡抗告人前因施用第二級毒品案件，經臺灣臺北地方檢察署檢
    察官以108年度毒偵字第2813號為緩起訴處分確定，緩起訴
    處分期滿未經撤銷，然抗告人前次因毒品案件，經法院裁定
    應送觀察勒戒，係業於91年2月26日因無繼續施用傾向而釋
    放出所，距抗告人再犯本件施用毒品（110年10月8日22時許
    ）已逾3年，有本院被告前案紀錄表在卷可佐。抗告人縱前
    經檢察官為附命完成戒癮治療之緩起訴處分，但究非觀察、
    勒戒或強制戒治，自難等同曾受觀察、勒戒或強制戒治執行
    完畢視之，且不因其間是否另犯施用毒品罪經起訴、判刑或
    執行而有不同，是檢察官斟酌本案之情形，依法向原審聲請
    裁定命抗告人入勒戒處所觀察、勒戒，此乃檢察官依法行使
    其裁量權所為之裁量，法院自應予以尊重。原審依檢察官之
    聲請，裁定抗告人應送勒戒處所觀察、勒戒，並無違反正當
    程序，亦無違反比例原則或違法裁量之處。
　㈢按被告聽審權屬於憲法第16條保障人民訴訟權之一（司法院
    釋字第482號解釋參照），其內涵包括資訊請求權（請求獲
    得充分訴訟資訊）、表達請求權（請求到場陳述或辯明訴訟
    上意見）、注意請求權（請求注意被告陳述及表達）等等，
    但並非不得以法律為合理、正當規劃或限制，例如：某些案
    件類型，審理法院不經言詞辯論、陳述（即不需當事人到場
    辯論、陳述），即得逕為裁判。具體以言，諸如：刑事訴訟
    法第222條第1項（即裁定，除因當庭之聲明而為之者，應經
    訴訟關係人之言詞陳述外，均以書面審理，專據案卷之訴訟
    資料予以裁定）、第302條至第304條（即免訴、不受理及管
    轄錯誤判決）、第444條（即非常上訴判決）、第449條（即
    簡易程序判決）、第455條之4第2項（即協商判決）等等，
    即為適例，此乃立法機關自由形成的範疇，要屬「立法裁量
    」權限，並未違反人民訴訟權的保障，與憲法尚無牴觸（最
    高法院107年度台抗字第447號裁定意旨可參）；又按裁定因
    當庭之聲明而為之者，應經訴訟關係人之言詞陳述；為裁定
    前有必要時，得調查事實，刑事訴訟法第222條定有明文。
    是以，裁定無論基於聲請或職權為之，除有特別規定外（例
    如刑事訴訟法第101條、第101條之1關於羈押裁定前訊問被
    告之規定），係以書面審理為原則，專據案卷之訴訟資料予
    以裁定，毋須訴訟關係人之言詞陳述，惟因當庭之聲明而為
    之者，始使其以言詞陳述，並於案卷資料尚有欠缺，認非經
    調查不足資以明瞭者，方以其有必要為由，調查事實（最高
    法院110年度台抗字第1156號裁定意旨參照）。抗告意旨雖
    稱侵害其聽審權云云。然查，檢察官於110年10月9日偵訊時
    已就抗告人最近一次施用毒品之時地、相關事實進行訊問，
    抗告人先前業經觀察、勒戒及緩起訴處分，對相關程序自無
    不知之理，檢察官於偵訊中最後亦已問抗告人有無其他意見
    ，予其答辯及補充意見之機會，抗告人亦僅表示因實際居住
    在新竹，希望後續程序可以在新竹進行，實難謂檢察官有未
    給予抗告人陳述意見或侵害其聽審權之情。嗣檢察官向原審
    法院聲請觀察、勒戒，於其裁量範圍內未採毒品危害防制條
    例第24條以緩起訴處分方式轉介毒品施用者前往醫療院所治
    療，參諸前揭說明，法院自應予以尊重。且檢察官向原審聲
    請觀察、勒戒，因係適用原則而非例外，本無需贅述交代不
    採行附命緩起訴處分之理由，法院自僅得就檢察官聲請觀察
    、勒戒有無理由而為裁定，且本件查無檢察官聲請有何違背
    法令、認定事實有誤或其他重大明顯瑕疵之處，其聲請應屬
    有據。又毒品危害防制條例既未明定法院須經開庭訊問，始
    得為觀察、勒戒之裁定，與刑事訴訟法規定羈押、審判程序
    應先行訊問被告之法定程序原則有別，參諸前揭裁判要旨，
    此當屬立法者依據所涉公益與被告權益為各項權衡之立法裁
    量結果，原審未予開庭訊問或以書面通知抗告人，並無違反
    其訴訟權之保障，是抗告人所陳，自非可採。
　㈣另法院無因抗告人之個人或家庭因素而免予執行之餘地，業
    如前述，是抗告意旨另以患有憂鬱症、家有母親及未成年子
    女需照護、尚有貸款及經濟因素等為由，並非屬得免予執行
    之因素，法院無從解免其依法應受之觀察、勒戒處分，併此
    敘明。
五、綜上所述，原審依檢察官之聲請裁定命抗告人送勒戒處所觀
    察、勒戒，經核其認事用法並無違誤，抗告意旨執前詞指摘
    原裁定不當，請求撤銷原裁定，為無理由，應予駁回。　
據上論斷，依刑事訴訟法第412條，裁定如主文。
中　　華　　民　　國　　111 　年　　8 　　月　　15　　日
                  刑事第十六庭  審判長法　官 劉嶽承
                                      法　官 廖紋妤
                                      法　官 王耀興
以上正本證明與原本無異。
不得再抗告。
                                      書記官 蘇佳賢
中　　華　　民　　國　　111 　年　　8 　　月　　15　　日